【裁判字號】    91,訴,299
【裁判日期】    921224
【裁判案由】    給付工程款
【裁判全文】
臺灣屏東地方法院民事判決  九十一年度訴字第二九九號
    原      告  偉立營造有限公司
    法定代理人  乙○○
    訴訟代理人  黃光宇律師
    被      告  交通部公路總局第三區養護工程處
                              .
    法定代理人  甲○○        .
    訴訟代理人  周耀門律師
                王伊忱律師
                鄭美玲律師
右當事人間請求給付工程款事件，本院於民國九十二年十二月十日言詞辯論終結，判
決如左：
    主      文
被告應給付原告新台幣壹佰肆拾萬肆仟玖佰柒拾元及自民國九十一年四月十八日起
至清償日止，按週年利率百分之五計算之利息。
原告其餘之訴駁回。
訴訟費用由被告負擔0000000分之0000000，餘由原告負擔。
本判決原告勝訴部分，於原告以新台幣肆拾柒萬捌仟佰貳拾元為被告供擔保後，
得假執行，但被告如於執行標的物拍定、變賣前，以新台幣壹佰肆拾萬肆仟玖佰柒
拾元為原告預供擔保後，得免為假執行。
原告其餘假執行之聲請駁回。
    事實及理由
一、被告機關所在地設於屏東縣潮州鎮○○路，且兩造並未於系爭工程合約中合意由
    台灣台東地方法院管轄，是本院就本件訴訟事件自有管轄權，被告聲請移轉管轄
    於台灣台東地方法院，核與民事訴訟法第二十八條第一項規定不合，不應准許。
二、原告主張：原告於民國八十六年十一月十三日與被告簽訂工程合約書，由原告承
    作台乙線台東市○○道２Ｋ十０００～３Ｋ十５８０闢建工程之主體工程，工
    程金額原訂為新台幣（下同）三千三百六十九萬元，預定工程期限為三百日曆天
    ，完工日期為八十七年十二月二十日，經被告核准展延工期七十日，即完工日期
    展延至八十八年二月二十八日。原告於八十八年四月十五日完工，系爭工程完工
    之結算總金額為四千三百四十八萬三千九百四十五元，其中因被告於闢建工程之
    主體工程外，另又委由原告代辦電信管路工程（金額五百七十八萬五千元）、電
    力管路埋沒工程（金額三百八十一萬五千元）、統指部工程（金額五萬元），致
    系爭工程超過系爭工程合約內所定之工作量，依系爭工程合約第六條第四項第一
    款約定，原則上應依增加經費比例延長工期，經計算結果，系爭原訂工程期限三
    百日曆天應延長為三百八十七日曆天。又系爭工程於施工期間，因下列七項情事
    ：２Ｋ＋０００～２Ｋ＋５８０地上物及２Ｋ＋５００～３Ｋ＋５８０地上房
    屋及地上物，被告未完成拆遷；２Ｋ＋０００～２Ｋ＋３３５被告未取得保安
    林地施工用地、２Ｋ＋３３５～２Ｋ＋４２０為農民荖花園區，因地上物補償尚
    未解決；系爭工程施工全線電力、電信桿未遷移，且台電供料延誤；２Ｋ＋
    ８１８～２Ｋ＋５８４左側地上物尚未拆除、３Ｋ＋３４１～３Ｋ＋５８０地上
    物及魚塭拆遷及補償尚未解決、２Ｋ＋４００附近農路尚待變更設計增設引道、
    ２Ｋ＋４２０～２Ｋ＋４７３因檔土牆受限省住都局另案工程施工未將水道改引
    至箱涵內，造成該段檔土牆無法施工；電信單位供應之人孔未辦理檢驗；施
    工路段地上房屋不配合拆遷；２Ｋ＋８７２．７５、２Ｋ＋７２５及２Ｋ＋９
    ６８箱涵穿越部分，電力及電信設計圖說均與現場不符，致原告無法施工，經原
    告請求展延工期，被告僅依要徑法核准展延工期共計七十天，顯非合理，且延展
    工期，應指實際工作日數，與兩造所訂系爭工程合約係約定期限完工，採日曆天
    者不同，故例假日亦不應計入工期。原告並無逾期完工之情事，詎被告竟以原告
    逾期完工四十六天，依系爭工程合約對原告罰款二百萬零二百六十一元為由，拒
    不給付系爭工程尾款一百五十九萬一千二百三十五元，並就罰款不足部分，自履
    約保證金中扣除四十萬九千零二十六元，爰依系爭工程契約之法律關係，請求被
    告給付二百萬零二百六十一元及遲延利息等語。並聲明：(一)被告應給付原告二百
    萬零二百六十一元，及自起訴狀繕本送達翌日起至清償日止，按週年利率百分之
    五計算之利息。(二)願供擔保，請准宣告假執行。
三、被告則以：系爭工程契約所約定之工程範圍除主體工程外，尚包括代辦電信管路
    工程、電力管路埋沒工程、統指部工程等項代辦工程，因此，系爭工程契約所預
    定工程期限三百日曆天應包括主體工程及上開各代辦工程之工期，原告並不得以
    代辦上開各項工程為由，主張延長工期為三百八十七日曆天。又系爭工程施工期
    間雖因解決地上物拆遷及辦理箱涵變更設計等因素，致原告無法施工，惟被告業
    依系爭工程契約相關規定分別予以核給展延工期如下列五項：２Ｋ＋４７３因
    配合住都處辦理下水道工程辦理箱涵尺寸變更設計部分，核給展延工期七十四天
    ；２Ｋ＋８３０～２Ｋ＋９８０左側因解決地上物拆遷因素，核給展延工期一
    ○七天；２Ｋ＋９６８新增箱涵辦理工程變更期間部分，核給展延工期二十一
    天；２Ｋ＋９６８新增箱涵變更設計施工部分，核給展延工期四十六天；２
    Ｋ＋９６８新增箱涵變更設計養治期間，核給展延工期十四天，並將上開所核給
    之展延工期，以要徑法計算結果，共計展延工期七十日曆天，即完工日期應為八
    十八年二月二十八日，因此，原告遲至八十八年四月十五日始完工，共計逾期四
    十六天，依系爭工程合約第十六條第二項規定，以每逾期一日按結算金額千分之
    一罰款，罰款總金額為二百零二萬零六十一元，並無不合等語，資為抗辯。並聲
    明：(一)原告之訴駁回。(二)如受不利判決，願供擔保請免為假執行。
四、查原告於八十六年十一月十三日與被告簽訂系爭工程合約，由原告承作台乙線
    台東市○○道２Ｋ十０００～３Ｋ十５８０闢建工程之主體工程，工程期限為三
    百日曆天，開工日期為八十七年二月二十四日，預定完工日期原為八十七年十二
    月二十日，經被告核准展延工期七十日，完工日期展延至八十八年二月二十八日
    。原告於八十八年四月十五日實際完工，共計使用四百一十六天完工，系爭工程
    完工之結算總金額為四千三百四十八萬三千九百四十五元，被告以展延後完工日
    應為八十八年二月二十八日，原告逾期完工四十六天，依系爭工程契約第十六條
    第二項規定對原告罰款二百萬零二百六十一元為由，拒不給付系爭工程尾款一百
    五十九萬一千二百三十五元，並就罰款不足部分，自履約保證金中扣除四十萬九
    千零二十六元之事實，為兩造所不爭執，並有系爭工程合約書、工程結算收驗證
    明書在卷可稽，應堪信真實。本件兩造所爭執者為：(一)系爭工程合約原訂工程期
    限三百日曆天，是否因原告代辦電信管路工程、電力管路埋沒工程、統指部工程
    ，而應延長為三百八十七日曆天？(二)系爭工程有無原告所主張前開七項展延工期
    之情事？又被告所分別核給之五項展延工期是否合理？(三)展延之工期，應否再加
    計例假日及雨天？(四)被告就其所分別核給之五項展延工期，以要徑法計算結果，
    核准展延工期共計七十日，是否符合系爭工程契約之規定？茲分述如后。
五、系爭工程合約原訂工程期限三百日曆天，是否因原告代辦電信管路工程、電力管
    路埋沒工程、統指部工程，而應延長為三百八十七日曆天？
    系爭工程經兩造分別就主體工程、代辦電信管路工程、電力管路埋沒工程、統指
    部工程等四項工程訂立工程合約，固有該四項工程合約書在卷可稽（見本院卷第
    十二頁、第一一六頁至一四○頁），惟系爭工程範圍包括主體工程、代辦電信管
    路工程、電力管路埋沒工程、統指部工程等四項工程，業據兩造自承在卷（見本
    院卷第一五二頁），並有被告提出之詳細價目單在卷可稽（見本院第一三二、一
    四一頁），足見系爭工程契約所原定之工程期限三百日曆天應包括上開四項工程
    在內，該代辦電信管路工程、電力管路埋沒工程、統指部工程等三項代辦工程部
    分，不應另計展延工期，原告主張系爭工程合約原訂工程期限三百日曆天，因上
    開三項代辦工程，而應延長為三百八十七日曆天云云，應不足採。
六、系爭工程有無原告所主張之七項展延工期之情事？又被告所分別核給之五項展延
    工期天數是否合理？
    原告雖主張系爭工程有七項展延工期之情事，且對被告所分別核給之五項展延工
    期有爭執，惟經兩造於本院九十二年二月十二日準備程序協商整理爭點結果（見
    本院卷第一五六頁），兩造就此部分之爭執限縮為：(一)系爭工程有無全線電力、
    電信桿遷移及台電供料延誤之展延工期情事？(二)被告就２Ｋ＋９６８段新增箱涵
    辦理工程變更期間部分所核給之展延工期二十一天是否合理？應否如原告所主張
    增加為七十八天？茲判斷如下：
  (一)原告主張系爭工程於施工期間有全線電力、電信桿遷移及台電供料延誤等應展延
    工期之情事，固據證人即原告之工地主任李英銘證稱：電力桿的部分，是因為我
    們要拓寬道路，要開挖路基，所以電力桿會影響到我們的施工。管線的部分，有
    的我們已經施工好要等台電供料等語（見本院卷第一七一頁），並有原告於八十
    七年七月八日向被告申請展延工期之信函一件在卷可稽（見本院卷第三一頁），
    惟經本院審查卷附系爭工程施工記錄卡結果（見本院卷第二八四頁至二九一頁）
    ，原告於開工日起至八十七年七月八日向被告申請展延工期止，均未有全線電力
    、電信桿遷移及台電供料延誤等工程進度落後原因之記載，復參以證人即被告工
    程之員工李秉仁到庭證稱：信函我們有收到，但是我們沒有答覆他們，因為我們
    覺得電力桿並不會影響到施工，台電供料的部分，當時原告施工還未進行台電施
    工埋設管線的部分，所以後來台電供料時有即時趕上原告施工所需的材料等語（
    見本院卷第一七○頁），足見原告主張全線電力、電信桿遷移及台電供料延誤等
    情事，應非系爭工程展延之原因，是被告就原告此部分之主張，自無庸予以核計
    展延工期。
  (二)２Ｋ＋９６８新增箱涵辦理工程變更期間部分，原告雖主張該部分其自八十七年
    十一月二十五日停止施工至台東工務段於八十八年二月十一日報請被告變更設計
    之期間，共計七十八天，故應展延工期七十八天云云，惟查，依卷附工程期限變
    更報告第六點所載：「２Ｋ＋９６８，新增箱涵辦理變更設計期間為免工程因而
    延宕，．．．．該箱涵於八十七年十二月十六日開始施作（紀錄卡紀錄樁號誤植
    為２Ｋ＋９８９）」（見本院卷第十七頁），並參酌八十七年十二月下半月施工
    記錄卡中十二月十六日之紀錄：「２Ｋ＋９８９左舊ＢＯＸ拆除」（見本院卷第
    一八二頁），足見２Ｋ＋９６８新增箱涵辦理工程變更期間部分於八十七年十二
    月十六日即開始施作，是原告因被告就２Ｋ＋９６８新增箱涵辦理工程變更而實
    際停止施工之時間，應自八十七年十一月二十五日起至八十七年十二月十五日止
    ，從而，該部分展延工期之期間應為八十七年十一月二十五日起至八十七年十二
    月十五日止，共計二十一天，故被告就此部分予以核給展延工期二十一天，並無
    不合，原告上開主張，應不足採。
七、展延之工期，應否再加計例假日及雨天？
    原告雖主張被告所核准展延之工期應再加計例假日及雨天，始符合誠信原則、工
    程慣例與實際云云。惟查，系爭工程合約第六條工程期限第二項約定：「工程完
    工期限：限於三百日曆天內完工」，另參酌系爭工程所附台灣省政府公路局包商
    估價／單詳細價目單補充說明（一般範例）第一條：「工程期限：工程包括本局
    主體工程及待辦工程，工期包括依勞基法規定之休假、例假及預估之雨天。」（
    見本院卷第七六頁）。且延展工期係指工程進行中因發生系爭工程合約第六條第
    四項之事由無法施工，因此不計算工期，於完工期限增加該段期間，因之，展延
    工期僅係向後調整完工日期，性質上乃接續原工程期限，工期計算方式應與原工
    程期限計算方式一致，自無分裂適用之理，故原告主張展延工期應加計假日及雨
    天，尚無可採。
八、被告就其所各別核給之五項展延工期，以要逕法計算結果，核准展延工期共計七
    十天，是否符合系爭工程契約之規定？
    查系爭工程分為數段工程，由原告同時或先後施工，各項工程作業時間重疊進行
    ，有施工網狀圖二件在卷可查（見本院卷第八六、八七頁），是系爭工程之施工
    期限規劃應非採用傳統管理方式之「條線進度法」（Bar  chart），而係現代型
    的「要徑法」（Critical  path method─CPM），故被告以要徑法計算系爭工程
    應展延之工期，並無不合，原告主張應將被告所核給五項展延工期，以條線進度
    法方式，全部加總計算云云，應不足採。又原告主張系爭工程並無被告臨時決定
    不施作部分需折減工期之約定，然被告竟對其要求原告不施作部分折減工期，並
    以要徑法計算折減結果，僅核准展延工期七十日曆天，顯非合理等語，雖經被告
    予以否認，惟經本院審閱系爭工程合約之相關規定結果，兩造除於系爭工程合約
    第六條第四項第一款中約定：「如因工程變更，致增加工作超過本合約內所訂工
    作量時，原則上依增加經費比例延長工期」等語外，並無另再約定系爭工程工作
    量減少時，應依減少比例折減工期之相關規定，準此，被告於核計展延工期時，
    自不應將原告減少工作量部分予以折減；又參以行政院工程會工程技術鑑定委員
    會就系爭工程爭議事件所為之鑑定意見：「二、依據本工程合約第六條第四款第
    一目之規定：如因工程變更，致增加工作超過本合約內所訂工作量時，原則上依
    增加經費比例延長工期。但並無工作量減少時，依減少工作比例折減工期之規定
    。按被告之工程期限變更報告變更原因第(二)及(五)點，２Ｋ＋６２０～３Ｋ＋３４
    １左側Ｕ型溝，因地主抗拒拆遷，分為三段而兩階段施工，但第一階段施工二段
    時，按路線長度扣除未施工部分之工期，第二階段施工時，僅加回原所扣之天數
    ，即分三段施工而總工期維持不變；有違反一般施工慣例；(三)及(七)點分別按施工
    面積及長度比例折減工期，但合約並無工作量減少時，依減少比例折減工期之規
    定。以公平客觀之方式加以分析，如上開四點原因之工期按原訂日數不予折減，
    則展延後之總工期為四百零三天，故原告實際延宕工期為十三天。」等語，足認
    系爭工程以要徑法合理計算結果，展延工期應為一百零三日，加上原訂工程期限
    三百天，展延後之總工期共計為四百零三天，經扣除原告所使用之完工天數四百
    一十六天後，原告實際延宕工期為十三天，是被告以要徑法自行計算結果，認為
    原告展延工期為七十天，展延後之總工期為三百七十天，逾期四十六天，即有未
    恰。被告雖抗辯行政院工程會工程技術鑑定委員會所為之鑑定意見，已超過兩造
    於本院九十二年二月十二日準備程序所協商限縮之爭點，因此，該鑑定意見應不
    足採云云，惟查，兩造於本院九十二年二月十二日準備程序中所為之協商整理，
    僅係針對兩造有爭執之展延工期情事及被告所分別核給之五項展延工期天數是否
    合理一節所為，至於兩造其餘有爭執之被告以要徑法折減計算展延工期共計七十
    天是否合理一節，則不在上開協商整理範圍內，職是，行政院工程會工程技術鑑
    定委員會就要徑法計算折減展延工期是否合理一事所為之鑑定意見，自不受上開
    協商限縮爭點之拘束，仍屬可採，被告上開抗辯，應不足取。
九、綜上所述，系爭工程原告僅逾期十三天，依系爭工程契約第十六條第二項規定，
    以每逾期一日按結算金額四千三百四十八萬三千九百四十五元之千分之一罰款，
    罰款總金額應為五十六萬五千二百九十一元（四捨五入），與被告自行計算扣抵
    之罰款總金額二百萬零二百六十一元相扣減後，原告尚得請求被告給付一百四十
    三萬四千九百七十元。從而，原告依據系爭工程合約法律關係，請求被告給付一
    百四十三萬四千九百七十元，及自起訴狀繕本送達翌日即九十一年四月十八日起
    至清償日止，按週年利率百分之五計算之利息，為有理由，應予准許，逾上開範
    圍之請求，則於法無據，應予駁回。又兩造陳明願供擔保，聲請宣告假執行或免
    為假執行，就原告勝訴部分，經核尚無不合，爰各酌定相當之擔保金額，一併准
    許之，至原告敗訴部分，其假執行之聲請即失所附麗，應予駁回。
十、本件事證已臻明確，被告雖另抗辯原告於系爭工程完工後，曾依被告所展延核給
    之工期製作其完工施工網狀圖，並於其上用印，足證原告已就被告核定之展延工
    期無異議，依誠信原則及禁反言原則，原告自不得再提起本件訴訟云云，惟原告
    於其所製作之完工施工網狀圖用印，充其量僅能證明該施工網狀圖確為原告所制
    作，尚不得以此為由逕認原告同意被告所核計之展延工期，故被告此部分之抗辯
    ，亦不足採，此外，兩造其餘之主張或陳述，經核均與本件判決結果不生影響，
    爰不一一論述，併此敘明。
據上論結：原告之訴為一部有理由，一部無理由，依民事訴訟法第七十九條、第三百
九十條第二項、第三百九十二條第二、三項，判決如主文。
中      華      民      國    九十二    年    十二      月    二十四    日
                                    臺灣屏東地方法院民事第二庭
~B審判長法官  阮世賢
~B法      官  楊中琪
~B法      官  王炳人
右為正本係照原本作成。
如不服本判決，應於收受送達後二十日內向本院提出上訴書狀。
~B法院書記官  洪榮華
中      華      民      國    九十二    年    十二      月    二十四    日


司法院資訊處製作；財團法人民間司法改革基金會備份。
